【裁判字號】    98,台上,1657
【裁判日期】    980910
【裁判案由】    請求侵權行為損害賠償
【裁判全文】
最高法院民事判決            九十八年度台上字第一六五七號
上  訴  人  台灣中油股份有限公司
法定代理人  Ｑ ○ ○
訴訟代理人  汪 玉 蓮律師
參  加  人  友邦產物保險股份有限公司
法定代理人  Ｒ ○ ○
被 上訴 人  嘉隴建設股份有限公司
法定代理人  Ｏ ○ ○
被 上訴 人  春熒實業股份有限公司
法定代理人  Ｐ ○ ○
訴訟代理人  蕭 道 隆律師
被 上訴 人  戊 ○ ○
            甲 ○ ○
            乙 ○ ○
            丙 ○ ○
            丁 ○ ○
            己 ○ ○
            庚 ○ ○
            辛 ○ ○
            壬 ○ ○
            癸 ○ ○
            子 ○ ○
            丑 ○ ○
            寅 ○ ○
            卯 ○ ○
            辰 ○ ○
            巳 ○ ○
            午 ○ ○
            未 ○ ○
            申 ○ ○
            酉 ○ ○
            戌 ○ ○
            亥 ○ ○
            天 ○ ○
            地 ○ ○
            宇 ○ ○
            宙 ○ ○
            玄 ○ ○
            黃 ○ ○
            Ａ ○ ○
            Ｂ ○ ○
            Ｃ ○ ○
            Ｄ ○ ○
            Ｅ ○ ○
            侯 勝
            Ｆ ○ ○
            Ｇ ○ ○
            Ｈ○○○
            Ｉ ○ ○
            Ｊ ○ ○
            Ｋ ○ ○
            Ｌ ○ ○
            Ｍ ○ ○
            Ｎ ○ ○
上列當事人間請求侵權行為損害賠償事件，上訴人對於中華民國
九十七年六月十日台灣高等法院台南分院第二審判決（九十三年
度重上字第四四號），提起上訴，本院判決如下：
    主  文
原判決關於命上訴人再給付被上訴人嘉隴建設股份有限公司、給
付被上訴人Ｎ○○，及駁回上訴人對被上訴人嘉隴建設股份有限
公司之上訴，暨各該訴訟費用部分均廢棄，發回台灣高等法院台
南分院。
其他上訴駁回。
第三審訴訟費用，關於駁回其他上訴部分，由上訴人負擔。
    理  由
本件訴訟上訴本院後，上訴人公司法定代理人已由潘文炎變更為
Ｑ○○，經其聲明承受訴訟，核無不合，先予敘明。
次查被上訴人主張：上訴人在中山高速公路二七四．五公里附近
設置保管之高嘉長途輸油管，於民國八十八年四月三日下午五時
許發生破裂漏油，同年五月十九日再次漏油，造成被上訴人嘉隴
建設股份有限公司（下稱嘉隴公司）所有坐落嘉義縣水上鄉○○
段南和小段一四九○之二至一四九○之六四號六十三筆土地應有
部分面積共五七一一平方公尺及松柏國宅五十九戶、被上訴人春
熒實業股份有限公司（下稱春熒公司）所有同小段一四九○之一
號土地上快樂寶貝社區二十一戶、被上訴人戊○○以次四十二人
所有分別坐落同小段一四九○、一四九○之一號土地上如第一審
判決附表一至三所示建物（其中附表二編號七建物於九十二年九
月移轉登記為被上訴人Ｎ○○所有）均遭漏油污染，造成嘉隴公
司之房地價格減少、其餘被上訴人之建物貶值，致伊受有損害等
情，依修正前民法第一百九十一條規定，求為命上訴人給付嘉隴
公司新台幣（下同）五千四百六十四萬一千七百五十三元、其餘
被上訴人如原判決附表Ａ所示金額均本息之判決（未繫屬本院者
，不予論敘）。
上訴人則以：嘉隴公司、春熒公司不得就行政院環境保護署（下
稱環保署）八十九年間第二九三四號裁決案之同一事件更行起訴
。而八十八年四月三日第一次漏油係輸油管線遭不明人士盜油引
起，伊就輸油管線之設置保管並無欠缺。同年五月十九日第二次
漏油係因前次漏油後，伊被阻擾搶修而喪失焊補盜油口時機，導
致再次漏油，非可歸責於伊。況伊對防止損害之發生及防止，已
盡相當注意等語，資為抗辯。
原審以：嘉隴公司所有坐落同小段一四九○號土地上二六四建號
之同鄉南和村後寮六一之六號房屋，經Ｎ○○受讓，於九十二年
九月間辦畢所有權移轉登記，其於九十三年十一月聲明就請求房
屋損失為承受訴訟，核與民事訴訟法第一百七十六條規定相符。
上訴人所設置上開高嘉長途輸油管於八十八年四月三日發生輸油
管破裂之漏油，固因第三人盜取石油而生，惟上訴人為工作物設
置人及所有權人，既知所使用塑膠墊片有腐蝕可能，若能定期檢
查輸油管或定期更新，當不致遲至漏油事故發生始開挖輸油管埋
設處，亦不致造成如此嚴重損害，上訴人對該工作物之保管顯未
盡善良管理人注意義務。況漏油事故發生後，上訴人雖以管夾方
式止漏，但未立即停止輸油、進行焊接工程，迨八十八年五月二
十日下午始全面開挖第一盜油點，致接續發生第二次漏油，經監
察院調查報告、環保署環署裁字第二九三四號裁決案認定在案
，上訴人就漏油所釀污染確有過失。另依財團法人工業技術研究
院八十八年六月研究報告結論與建議第八點所載，鳳凰城社區部
分編號土壤樣品已受汽油成份污染；上訴人遭人盜油而漏油污染
，經當時新聞媒體報導，欲購屋者知悉漏油事故後，購買意願難
免降低，不論新屋出售或舊屋轉售，均難吸引購屋者上門，造成
房屋價格滑落，形成市場交易上貶值，足見鳳凰城社區土地確因
漏油已遭污染，致該處房價隨之降低，被上訴人受有損害，此與
上訴人之漏油行為間具有相當因果關係，堪認上訴人應負工作物
所有人之賠償責任。關於損害賠償額之計算，被上訴人均同意以
高雄市土木技師公會九十年二月七日之鑑定價格作為補償費用，
即以每年折舊率一％，被上訴人自漏油事故後使用房屋三年多計
折舊率三％，扣除建物法定殘值四○％，建物每單位面積損失比
率為五七％。另依國宅發包合理造價每平方公尺一萬一千五百元
，損失金額計為每平方公尺六千五百五十五元，乘以各建物面積
、陽台面積（陽台造價為建物一半），即為房價損失，土地整治
費用以每平方公尺七千八百八十二元計算，尚屬客觀合理。準此
，上訴人應賠償嘉隴公司土地污染金額九百四十五萬八千四百元
、房屋五十九間之損失為四千五百十八萬三千三百五十三元，合
計五千四百六十四萬一千七百五十三元，扣除第一審判命給付之
三千零四十四萬六千一百十一元，應再給付差額二千四百十九萬
五千六百四十二元；賠償春熒公司房屋損失一千零七萬五千四百
六十一元，扣除第一審判命給付之八百四十九萬三千二百四十九
元，應再給付差額一百五十八萬二千二百十二元；賠償Ｎ○○房
屋損失六百七十萬六千六百八十三元。其餘被上訴人請求金額，
詳如原判決附表Ａ所示。爰將第一審判決關於嘉隴公司、春熒公
司敗訴部分一部廢棄，改判上訴人再給付嘉隴公司、春熒公司各
該金額及均自九十六年十一月八日起算法定遲延利息；並將第一
審所為命上訴人給付未○○超過三十八萬三千四百零二元本息部
分之判決廢棄，改判駁回未○○該部分在第一審之訴；暨命上訴
人給付Ｎ○○六百七十萬六千六百八十三元及自九十年四月三十
日起算法定遲延利息，駁回嘉隴公司、春熒公司、Ｎ○○及上訴
人其餘上訴，並駁回其餘被上訴人之上訴。
一關於廢棄發回部分：
惟查原審先謂：「本件漏油污染範圍，只限於南和小段一四九○
之三七號至四○號、五二號至五六號、六四號、一四號等土地」
，依此計算為十一筆土地，嗣謂：「漏油污染之土地計有南和小
段一四九○之三七號至四○號、五二號至五六號及一四九○之六
四地號等十筆」（見原判決第三六頁五至七列、第三七頁九至十
一列），原審就該土地前後認定不一，已難謂無判決理由矛盾之
違法。次按基於同一事實所生之請求權競合者，各請求權固係獨
立併存，但債權人行使其中一請求權而已達目的者，其他請求權
即行消滅，倘未達其目的者，始得行使其他請求權。又公害糾紛
事件所為之裁決，經法院核定後，與民事確定判決有同一效力，
公害糾紛事件處理法第三十九條第三項準用同法第三十條第一項
規定甚明。本件稽諸卷附環保署公害糾紛裁決委員會環署裁字
第二九三四號裁決書記載：南和小段一四九○之三七至一四九○
之四○、一四九○之五二至一四九○之五六、一四九○之六四、
一四九○之一四號土地為污染區，面積共約一二一八平方公尺，
深度三．五公尺，需整治之土壤一三六八立方公尺，總損害為一
千零九十五萬四千八百六十元，應據以裁決上訴人應賠償嘉隴公
司（見該裁決書第三三、三四頁）；原審對於嘉隴公司依修正前
民法第一百九十一條為本件請求之事實及範圍是否相同？有無請
求權競合？上訴人就上開裁決賠償金額外，何以尚應給付嘉隴公
司此項土地整治費用？俱未審認說明，尤嫌判決理由不備。至第
一審判命上訴人給付嘉隴公司三千零四十四萬六千一百十一元本
息經原判決駁回上訴人對之上訴部分，因與原審就嘉隴公司該房
地損失判命上訴人再為給付部分有關，亦應併予發回。次按承受
訴訟係指訴訟程序因當事人權利能力、訴訟能力或代理權等之欠
缺而當然停止，由其他有權利為訴訟行為之人續行訴訟而言；而
同法第二百五十四條所謂承當訴訟，則指訴訟繫屬中為訴訟標的
之法律關係移轉於第三人時，該第三人如經兩造同意，得接替為
移轉當事人之地位續行訴訟之謂，二者不同。查被上訴人Ｎ○○
受讓嘉隴公司上開建號二六四之建物及基地，並於九十二年九月
間辦理所有權移轉登記完畢，為原審所確定，則Ｎ○○受讓嘉隴
公司此部分訴訟標的之法律關係，似係民事訴訟法第二百五十四
條所定是否准予承當訴訟之問題，原審未遑查明兩造有無同意，
逕以同法第一百七十六條准為承受訴訟，卻於當事人欄載列Ｎ○
○為嘉隴公司之承當訴訟人，亦有可議。上訴論旨，指摘原判決
上開部分不當，求予廢棄，非無理由。
二關於駁回其他上訴部分：
原審以前開理由，就被上訴人春熒公司及戊○○以次四十二人請
求上訴人賠償如原判決附表Ａ所示房屋損失，維持第一審所為上
訴人敗訴之判決，駁回其上訴，並將第一審所為春熒公司敗訴部
分之判決一部廢棄，改判上訴人再給付春熒公司一百五十八萬二
千二百十二元本息，於法核無違誤。上訴意旨，復就原審取捨證
據及認定事實之職權行使，指摘原判決此部分違背法令，聲明廢
棄，非有理由。
據上論結，本件上訴為一部有理由，一部無理由。依民事訴訟法
第四百七十七條第一項、第四百七十八條第二項、第四百八十一
條、第四百四十九條第一項、第七十八條，判決如主文。
中    華    民    國  九十八  年    九    月    十    日
                      最高法院民事第六庭
                          審判長法官  劉  福  來
                                法官  陳  國  禎
                                法官  陳  重  瑜
                                法官  吳  麗  女
                                法官  簡  清  忠
      本件正本證明與原本無異
                                      書  記  官
中    華    民    國  九十八  年    九    月  二十二  日
                                                      Ｅ


司法院資訊處製作；財團法人民間司法改革基金會備份。
